【裁判字號】    92,上訴,1638
【裁判日期】    920630
【裁判案由】    強盜
【裁判全文】
臺灣高等法院刑事判決                          九十二年度上訴字第一六三八號
    上  訴  人
    即  被  告  乙○○
    輔  佐  人  丙○○
    即被告之父
    指定辯護人  本院公設辯護人  周君穎
右上訴人，因強盜案件，不服臺灣基隆地方法院，九十一年度訴字第六二八號，中華
民國九十二年四月八日第一審判決（起訴案號：臺灣基隆地方法院檢察署九十一年度
偵字第三八七一號），提起上訴，本院判決如左：
    主  文
原判決撤銷。
乙○○意圖為自己不法之所有，以強暴至使不能抗拒，而取他人之物，未遂，處有期
徒刑貳年肆月。
    事  實
一、乙○○前因犯強盜案件，經原審法院於民國九十一年九月二十四日以九十年度訴
    字第六六九號判處有期徒刑一年八月確定，其於九十一年十月七日收受判決書後
    ，仍不知悔改。乙○○屬精神耗弱之人，於九十一年十月九日晚間六時三十分許
    ，至基隆市○○○路一三五巷九號，甲○○○所經營之麵攤欲吃麵時，見甲○○
    ○獨自一人經營麵攤，竟意圖為自己不法之所有，基於強盜之故意，以強暴之方
    法一手摀住甲○○○之嘴巴，一手掐住其脖子，導致甲○○○跌倒在地，不能抗
    拒，即改將手強行伸入甲○○○所穿圍裙之口袋內，欲拿取朱女口袋內之現金，
    並因用力過猛而將圍裙拉破，因甲○○○奮力抵抗，乙○○為達目的接續以腳踢
    甲○○○之腰部、胸部，並以口咬甲○○○之胸部扯其頭髮等強暴方法使朱女不
    能抗拒而欲達強取現金之目的，並因而導致朱女頭部外傷、左臉頰、嘴唇瘀腫、
    前胸鈍擊傷、頸部勒傷等傷害，嗣因甲○○○之呼叫，引起鄰居陳飛雄及不詳姓
    名之路人注意，共同將乙○○當場制伏，乙○○因而尚未取得任何款項，並報警
    處理。
二、案經甲○○○訴請基隆市警察局第四分局報請台灣基隆地方法院檢察署檢察官偵
    查起訴。
    理  由
一、訊據被告乙○○坦承有上揭犯罪事實不諱，核與被害人甲○○○指訴情節及證人
    陳飛雄、證人即警員陳科良證述情節均相符合，復有贓證物認領保管收據一紙、
    事後所拍攝之照片六張在卷可稽，而被告確曾以強暴方法置甲○○○不能抗拒，
    且於施暴過程中將手伸入被害人放置金錢之圍裙內，欲強取金錢，而錢亦因其強
    取未遂而散落於地，亦據甲○○○、陳飛雄二人於原審證述明確。甲○○○並證
    稱：乙○○當時一到麵攤就直接走進屋內，我當時正忙著準備便當，往屋內看，
    發現乙○○在翻櫃子及試圖打開房間門，即問乙○○在作什麼，乙○○走出來，
    以一手摀住我的嘴，一手掐住我的脖子，因此我跌倒在地，他就將手伸進我的圍
    裙內要拿錢，因為很用力也將我的圍裙扯破，他再以腳踢我的腰部、胸部，咬我
    的胸部，扯我的頭髮，後來鄰居聽到我的呼救前來搶救，再來我昏迷而不清楚等
    語。證人陳飛雄證述：其在被害人麵攤對面經營便利商店，晚間聽到對面有人喊
    救命，跑過去看到，被告將被害人壓在地上，雙手掐住被害人脖子，被害人嘴唇
    變色快窒息了，將被告手拉開，被告即改用嘴咬被害人胸部，另一位路人過來協
    助才將被告制伏在地，後由其妻報警到場處理，當時確實發現現場地上散落一些
    佰元鈔票等語。而被害人甲○○○確實因被告之強暴行為受有頭部外傷、左臉頰
    、嘴唇瘀腫、前胸鈍擊傷、頸部勒痕等傷害，此有長庚紀念醫院診斷證明書一紙
    在卷可參（偵查卷第十三頁）。被告於本院審理中亦不否認其有伸手入被害人之
    圍裙強取金錢（本院卷第四八頁），因此堪信被告不僅對甲○○○施以不法之暴
    力之情狀，且並確實曾將手伸入甲○○○之圍裙內試圖取得金錢，否則甲○○○
    之圍裙內之紙鈔現金，不會散落在地，因此被告施加不法暴力之目的乃為取得款
    項，洵足認定，是以輔佐人所辯被告僅有傷害故意，並無取款之不法意圖，不應
    論以強盜罪云云要無足採。次查，被告辯稱其口袋內之金錢為其所有，並非甲○
    ○○所有，除經原審法院發函詢問台北市立療養院，經該院覆稱（北市療童字第
    ０九二三００一九三００號函附原審卷第七七頁），被告曾於九十一年九月二十
    四日領取工作薪資四百五十元，核與被告辯稱相符。而證人陳飛雄亦證述，制伏
    被告時並無見到被告手中握有任何現金。且參諸被害人所陳述被告對其施以暴力
    之緊接過程中，為使被害人不能抗拒雙手顯無機會將被害人圍裙內或地上之現金
    放入口袋內，因此堪認被告尚未取得甲○○○之任何現金，被告口袋內之現金為
    其個人所有之款項，而非強盜所得之財物，因此被告尚未取得財物亦堪認定。而
    贓物領據雖記載發還被害人一千七百二十元，經原審訊問證人陳科良即到場處理
    之警員證述，本件查扣之現金一千七百二十元，是分別將散落在地之所有現金收
    集起來，及在被告口袋內查扣之二百多元，經詢問被告母親表示出門前僅給予一
    百多元，因此就將其中一百多元併入交還被害人之現金金額內。因此贓物領據上
    之金錢，部分係自現場地上拾得之金錢，被告尚未置於自己之支配之下，屬於尚
    未取得之財物，而自被告口袋內取出之財物屬於被告所有，不得充為認定被告業
    已取得財物之證據。因此甲○○○所指述被告自其右邊口袋拿走一千四、五百元
    ，然查被告經證人陳飛雄等制伏後，再由警方帶回製作筆錄過程中，並未離開現
    場，但自其口袋內亦僅查出二百多元現金，是以告訴人指述有一千四、五百元遭
    被告取走，顯與卷內證據不相吻合，尚無可信。綜上所述，被告對甲○○○強盜
    取財，但尚未取得財物亦甚明。本件被告之犯行洵堪認定，應依法論科。
二、核被告乙○○所為係犯刑法第三百二十八條第四項、第一項之強盜未遂罪。被告
    於施強盜犯行之強暴之過程中傷害甲○○○之行為致其有如事實欄所述之傷，因
    無證據證明被告另有故意傷害甲○○○之犯意，其行為為強盜強暴行為之當然結
    果，不另論罪。再被告領有輕度精神疾病之殘障手冊，因此原審法院將被告送往
    長庚紀念醫院作精神鑑定，據該院之鑑定報告認為：「孫員意識清醒，態度合作
    ，對答反應迅速，回答內容切題，情緒略顯不安。孫員鑑定當時無妄想或幻覺症
    狀。認知功能方面，定向感、記憶力、計算能力和抽象思考能力無明顯異常，在
    現實判斷方面，有所偏差。孫員表示，因想要錢臨時起意出手搶奪錢財。孫員的
    語文智商是九十四在中等程度，操作智商八十一在中下程度，總智商是八十七在
    中下程度，相對優勢是聽覺短期記憶力及聽覺注意力。簡短精神狀態檢查的分數
    是二十六在正常範圍，聽覺注意力優於視覺注意力，有視覺短期記憶障礙。綜合
    以上所述，孫員之過去生活史；疾病史、身體檢查，精神狀態檢查與心理評估結
    果，本院認為孫員係「器質性精神病患（腦傷後遺症）」患者，自八歲時顱內出
    血，接受腦部手術後開始出現注意力缺損與過動行為，近十年間雖持續在台北市
    立療養院接受治療，然目前仍呈現注意力缺損、衝動控制力差等症狀，時有人際
    衝突或違規行為。因孫員對於外界事物之知覺理會與判斷作用，以及自由決定意
    志之能力，以較普通人之平均程度顯然減退，故本院認為其犯案時之精神狀態已
    達精神耗弱之程度」，此有該院九十二年二月二十五日（九二）長庚院基字第０
    五二三號函檢附之精神鑑定報告在卷可參（原審卷第八七頁至第九十頁），本院
    亦參酌被告到庭時陳述之語氣及態度，及犯罪態樣，堪認被告犯罪行為時應已達
    精神耗弱之狀態，為此依據刑法第十九條第二項規定，被告為精神耗弱之人，依
    法減輕其刑。被告已著手於強盜犯罪行為之實行而尚未取得財物，為未遂犯，爰
    依刑法第二十六條規定，遞減輕其刑。原審予以依法論科固非無見，惟原判決於
    事實欄內並未述及被告屬精神耗弱之人，理由認定其為精神耗弱人，其認定自有
    未洽；再被害人因被告強盜行為受傷，其受傷與強盜行為之法律關係為何，原判
    決亦漏未審酌；又其強盜強暴行為已使被害人不能抗拒，原審於事實欄亦疏未認
    定，上訴人上訴否認其行為屬強盜行為雖無可採，惟原判決有如上之違誤，自應
    由本院將原判決撤銷改判，爰審酌被告屬精神耗弱人、品行、知識程度，其犯罪
    雖手段激烈，對被害人造成身體之傷害非輕，但因被告患有精神疾病狀態且尚未
    取得財物等一切情狀，量處如主文第二項所示有期徒刑以示懲儆。
據上論結，應依刑事訴訟法第三百六十九條第一項前段、第三百六十四條、第二百九
十九條第一項前段、刑法三百二十八條第四項、第一項、第二十六條前段、第十九條
第二項，判決如主文。
本案經檢察官鄭龍照到庭執行職務。
中      華      民      國    九十二    年      六      月     三十     日
                              臺灣高等法院刑事第十庭
                                  審判長法  官  溫  耀  源
                                        法  官  吳      燦
                                        法  官  邱  同  印
右正本證明與原本無異。
如不服本判決，應於收受送達後十日內向本院提出上訴書狀，其未敘述上訴之理由者
並得於提起上訴後十日內向本院補提理由書（均須按他造當事人之人數附繕本）。
                                        書記官  高  柑  柏
中      華      民      國    九十二    年      七      月      三      日
附錄：本案論罪科刑法條全文
刑法第三百二十八條
意圖為自己或第三人不法之所有，以強暴、脅迫、藥劑、催眠術或他法，至使不能抗
拒，而取他人之物或使其交付者，為強盜罪，處五年以上有期徒刑。
以前項方法得財產上不法之利益或使第三人得之者，亦同。
犯強盜罪因而致人於死者，處死刑、無期徒刑或十年以上有期徒刑；致重傷者，處無
期徒刑或七年以上有期徒刑。
第一項及第二項之未遂犯罰之。


司法院資訊處製作；財團法人民間司法改革基金會備份。
